【裁判字號】    98,上易,974
【裁判日期】    990323
【裁判案由】    分割共有物
【裁判全文】
臺灣高等法院民事判決                 98年度上易字第974號
上  訴  人  甲○○○
訴訟代理人  郭啟榮律師
被 上訴 人  丙○○
            丁○○○
上列當事人間請求分割共有物事件，上訴人對於中華民國九十八
年八月三十一日臺灣桃園地方法院九十七年度訴字第三六二號第
一審判決提起上訴，經本院於九十九年三月九日言詞辯論終結，
判決如下：
    主  文
原判決廢棄。
兩造共有坐落桃園縣大園鄉○○段二八五號土地應予原物分割，
其分割方法如後附桃園縣蘆竹地政事務所九十八年十二月十五日
複丈成果圖丙案所示：Ａ部分土地（面積六九三平方公尺）分歸
被上訴人丁○○○所有；Ｂ部分土地（面積五九五平方公尺）分
歸被上訴人丙○○所有；Ｃ部分土地（面積九九平方公尺）分歸
上訴人所有。
第一、二審訴訟費用由被上訴人丁○○○負擔十分之五、被上訴
人丙○○負擔十分之四，餘由上訴人負擔。
    事  實
甲、上訴人方面：
壹、聲明：
一原判決廢棄。
二兩造共有坐落桃園縣大園鄉○○段二八五號土地應予原物分割
  ，其分割方法如主文第二項所示。
貳、陳述：除與原判決記載相同者外，補稱略以：
一伊夫乙○於民國八十九年八月十九日與被上訴人之被繼承人張
  茂益購買土地，張茂益於同年十一月二十九日死亡後，被上訴
  人丙○○於九十年三月七日與乙○再簽訂協議書，確認張茂益
  售與乙○土地之位置為「馬路邊起寬度十六尺（約四．八四公
  尺）、長九十尺，面積四十坪」，並協議買賣面積變更為三十
  坪，除乙○已給付張茂益者外，再給付新臺幣（下同）二十五
  萬元。
二被上訴人嗣與訴外人呂茂雄就坐落桃園縣大園鄉○○段二八五
  地號土地與同所二八六地號土地合併分割，被上訴人取得系爭
  二八五地號土地，應有部分各二分之一，乙○依前述協議請求
  丙○○將系爭土地相當於三十坪地之應有部分一三八七００分
  之九九一七移轉登記，獲勝訴判決，辦妥登記後，乙○以夫妻
  贈與方式將上開應有部分移轉與伊。
三系爭土地面臨四線道之桃園縣大園鄉○○○路（下稱民生南路
  ）部分，寬度為一九‧五公尺，而桃園縣所定最小建築面積為
  四公尺，以其中十六台尺（約四‧八四公尺）寬度為基準分割
  兩造共有之系爭土地，符合張茂益或丙○○與乙○契約之約定
  。
參、證據：除援用原審提出者外，補提買賣契約書、協議書、臺
    灣桃園地方法院九十四年度訴字第九二０號判決（下稱桃園
    地院判決）、照片為證。
乙、被上訴人方面：
壹、被上訴人丁○○○部分
一聲明：上訴駁回。
二陳述：除與原判決記載相同者外，補稱略以：
  上訴人所提乙○與張茂益間買賣契約書並非真正，而是丙○○
  向乙○借款後移轉，原判決分割方案，上訴人分得部分面臨產
  業道路，可供一部汽車與一部機車交錯行駛。
三證據：援用原審提出者。
貳、丙○○部分
丙○○未於言詞辯論期日到場，據其於準備程序到場陳稱：
一聲明：上訴駁回。
二陳述：伊不知伊父賣土地之事，但有找到上訴人所提買賣契約
  書，伊嗣請代書另寫契約書，同意移轉三十坪土地與乙○。
三證據：援用原審提出者。
    理  由
甲、程序方面
丙○○未於言詞辯論期日到場，核無民事訴訟法第三百八十六條
各款所列情形，爰准上訴人之聲請，由其一造辯論而為判決。
乙、得心證之理由
一查系爭土地為兩造所共有，上訴人應有部分為一三八七００分
  之九九一七，丙○○應有部分為同分之五九四三三、丁○○○
  應有部分為二分之一，有土地登記簿可稽，而兩造並無不分割
  協議，為兩造所不爭執，而系爭土地地目為田，原屬六十五年
  一月五日公告實施「大園都市計畫」案內農業區，於九十二年
  七月十一日公告實施「大園都市計畫（第二次通盤檢討）案」
  變更為住宅區，無耕地分割相關限制，亦無涉農地重劃條例範
  圍，有桃園縣政府函可按（附原審卷第六四頁至六六頁、七八
  之一頁、七六頁），系爭土地亦無因物之使用目的不能分割之
  情形，洵堪認定。上訴人依民法第八百二十三條規定，請准為
  共有物分割，即無不合。
二按「共有物之分割，依共有人協議之方法行之」；「分割之方
  法不能協議決定，或於協議決定後因消滅時效完成經共有人拒
  絕履行者，法院得因任何共有人之請求，命為下列之分配：(一)
  以原物分配於各共有人。但各共有人均受原物之分配顯有困難
  者，得將原物分配於部分共有人。(二)原物分配顯有困難時，得
  變賣共有物，以價金分配於各共有人；或以原物之一部分分配
  於各共有人，他部分變賣，以價金分配於各共有人」；「以原
  物為分配時，如共有人中有未受分配，或不能按其應有部分受
  分配者，得以金錢補償之」，民法第八百二十四條第一項至第
  三項定有明文。上訴人主張分割方案為如後附桃園縣蘆竹地政
  事務所九十八年十二月十五日複丈成果圖之「丙案」（下稱丙
  案分割方案），被上訴人主張分割方案為後附如同地政事務所
  九十七年八月二十日複丈成果圖之「甲案」（下稱甲案分割方
  案）。經查：系爭土地面臨民生南路面寬一九‧五公尺，無論
  依甲案或丙案分割方案，丁○○○所分得位置（面臨民生南路
  面寬九．七五公尺）、面積均無不同，兩造就丁○○○分得位
  置、面積亦無異議，而若依甲案方案分割，上訴人分得如甲案
  所示Ｃ部分之土地，面臨產業道路，丙○○分得如甲案所示Ｂ
  部分土地，面臨四線道之民生南路，兩人分得土地之經濟價值
  因所面臨道路不同，顯有重大差異；若依丙案方案分割，上訴
  人分得如丙案所示Ｃ部分之土地，其面寬四．八四公尺，，丙
  ○○分得如丙案所示Ｂ部分土地，其面寬四．九一公尺（19．
  5公尺－9．75公尺－4．84公尺＝4．91公尺），兩人分得土地
  均面臨民生南路，不致因面臨道路不同產生經濟價值差異，且
  上訴人之夫乙○原與被上訴人之被繼承人張茂益簽訂不動產買
  賣契約，依買賣契約書第一條約定，買方承購之位置係系爭土
  地內，自馬路邊起寬十六台尺（折合四．八四公尺），長度九
  十台尺之面積四十坪，同時約定先以面積換算為應有部分登記
  ，俟日後准許分割時，即依所購之位置分割，丙○○於張茂益
  死亡後，於九十年三月七日與乙○簽訂協議書，確認張茂益與
  乙○簽訂之前述買賣契約為真實，表示願會同他共有人將土地
  分割與乙○，並縮減買賣面積為三十坪，且由乙○另給付丙○
  ○二十五萬元，丙○○未履行該協議，經乙○訴請丙○○辦理
  系爭土地應有部分一三八七００分之九九一七之所有權移轉登
  記，經桃園地院判決乙○勝訴確定，乙○於九十五年五月十九
  日以夫妻贈與為原因將系爭土地之應有部分移轉登記予上訴人
  ，有上訴人提出之買賣契約書、協議書、桃園地院判決為憑，
  丙○○亦自認協議書為真正，則按丙案分割方案分割，亦符合
  丙○○簽訂協議書真意，本院認依丙案分割方案分割，較符公
  平，對兩造土地利用亦無不利，應為適宜分案方案，原判決按
  甲案分割方案分割，未充分考慮上訴人經濟利益及丙○○簽訂
  協議書時真意，尚非適宜。上訴人指摘原判決不當，求予廢棄
  ，非無理由，爰由本院廢棄原判決，改判依丙案分割方案分割
  。
三據上論結，本件上訴為有理由。依民事訴訟法第四百五十條
  、第八十條之一，判決如主文。
中    華    民    國    99    年    3     月    23    日
                    民事第九庭
                        審判長法  官  黃熙嫣
                              法  官  陳玉完
                              法  官  鄭傑夫
正本係照原本作成。
不得上訴。
中    華    民    國    99    年    3     月    25    日
                              書記官  廖逸柔

司法院資訊處製作；財團法人民間司法改革基金會備份。
